【裁判字號】    98,抗,532
【裁判日期】    980610
【裁判案由】    聲請撤銷檢察官處分
【裁判全文】
臺灣高等法院刑事裁定                   98年度抗字第532號
抗  告  人  甲○○
即聲請人
上列抗告人因聲請撤銷檢察官處分案件，不服臺灣臺北地方法院
中華民國98年5 月11日裁定（98年度聲字第1058號），提起抗告
，本院裁定如下：
    主  文
原裁定撤銷，發回臺灣臺北地方法院。
    理  由
一、原裁定意旨略以：臺灣臺北地方法院檢察署（下稱台北地檢
    ）檢察官於民國95年5月19日以北檢大歲95他3277字第33663
    號函（下稱95年函），對抗告人即聲請人甲○○所有玉山商
    業銀行北天母分行000000000000號帳戶內新臺幣（下同）78
    ,826,302 元，為禁止交易及扣押之處分。因抗告人非台北
    地檢96年度他字第3277號案件之被告，且該案被告游世一亦
    無涉及洗錢防制條例之相關罪嫌，95年函乃檢察官依刑事訴
    訟法第142 條規定對上開帳戶交易為禁止帳戶交易及扣押帳
    戶金錢之處分。因台北地檢檢察官核發95年函對抗告人所有
    上開帳戶內現金所為扣押及禁止交易之處分，其偵查之本案
    被告游世一違反證券交易法等案件，現在最高法院審理中，
    原審法院顯非有權受理本件聲請之法院。抗告人遽向原審法
    院提起扣押物發還，顯有違誤，應予駁回等語。
二、抗告意旨略以：台北地檢檢察官核發95年函，以偵辦96年他
    字第3277號案件為由，對抗告人上開帳戶內之現金予以禁止
    交易處分；因抗告人並非96年他字第3277號案件之被告，且
    該案被告游世一亦無涉及洗錢犯罪行為，台北地檢亦未將上
    開帳戶款項列為該案犯罪證據，台北地檢逕行核發禁止交易
    處分，顯違反洗錢防制法第9條第1項前段規定及刑事訴訟法
    第133條第1項規定，抗告人於98年3 月23日具狀聲請台北地
    檢撤銷上開禁止交易處分。嗣上開聲請轉由本院以98年4月2
    日院通刑宙97囑上重更 (一)4字第0980001245號函覆暫無法
    處理在案。抗告人遂再於98年4 月10日聲請台北地檢撤銷禁
    止交易處分。詎台北地檢以98年4 月23日北檢玲歲95他3277
    字第27438 號函（下稱98年函），重新對抗告人上開帳戶為
    「扣押禁止處分」，因95年他字第3277號案件，已併案移送
    原審法院，經判決後，轉送本院，目前於最高法院審理中，
    既非偵查中案件，且扣押禁止處分未交付收據予抗告人，抗
    告人亦非該案被告，上開「扣押禁止處分」顯然違反刑事訴
    訟法第250條、第139條、刑法第38條第1項第3款、第3 項等
    規定。抗告人依刑事訴訟法第416 條規定，對台北地檢「98
    年函」之扣押禁止處分及「95年函」之禁止交易處分，聲請
    原審撤銷之。原裁定遽以該院非屬有權受理本件聲請之法院
    ，自有違誤。為此提起抗告等語。
三、本件抗告人以刑事訴訟法第416條規定聲請原審法院撤銷「
    98年函」之扣押禁止處分及「95年函」之禁止交易處分。然
    原裁定認檢察官所為禁止帳戶交易及扣押帳戶金錢之處分，
    性質上屬刑事訴訟法關於扣押之處分，應依同法第142 條規
    定判斷抗告人得否聲請發還扣押物，並以原審法院非有權受
    理本件聲請之法院駁回聲請在案。抗告人對之提起抗告，自
    屬合法，要與刑事訴訟法第416 條規定對準抗告不得再抗告
    無涉，合先敘明。
四、按對於審判長、受命法官、受託法官或檢察官所為關於羈押
    、具保、責付、限制住居、搜索、扣押或扣押物發還，因鑑
    定將被告送入醫院或其他處所之處分及第105條第3項、第4
    項所為之禁止或扣押之處分，有不服者，受處分人得聲請所
    屬法院撤銷或變更之，刑事訴訟法第416條第1項定有明文。
    次按扣押物若無留存之必要者，不待案件終結，應以法院之
    裁定或檢察官命令發還之，刑事訴訟法第142條第1項前段定
    有明文。前者係就個別法官或檢察官針對扣押或扣押物發還
    等處分，聲請所屬法院撤銷或變更之救濟途徑，自應由為處
    分之審判長、受命法官、受託法官或檢察官所屬法院審理之
    ；而扣押物依刑事訴訟法規定有應予發還、暫時發還或不能
    發還之情形，後者即屬扣押物應依法院或檢察官命令予以發
    還之規定，因須審閱全部卷證資料後，始得斟酌扣押物是否
    仍有留存之必要，自以審理該案之承辦庭審理之。從而，上
    開二規定之規範意義，顯有不同，自應區辨而不能混淆誤用
    。
五、本件原裁定以台北地檢檢察官所為禁止帳戶交易及扣押帳戶
    金錢之處分，性質屬刑事訴訟法關於扣押之處分，自應以刑
    事訴訟法第142 條規定，判斷上開帳戶是否應予發還，並以
    台北地檢檢察官核發95年函對抗告人所有上開帳戶所為扣押
    及禁止交易處分，因其偵查之本案乃被告游世一違反證券交
    易法等案件，刻正繫屬於最高法院審理中，原審法院顯非有
    權受理本件之聲請，而駁回聲請，固非無據。然查：本件抗
    告人於98年4月29日具狀開宗明義記載，依刑事訴訟法第416
    條規定聲請撤銷台北地檢「98年函」之扣押禁止處分及「95
    年函」之禁止交易處分，有刑事準抗告狀在卷為憑。原裁定
    認抗告人係聲請發還扣押物而非提起準抗告所為之依憑為何
    ，攸關原審法院是否有權受理本件聲請，自有釐清之必要。
    又台北地檢核發「98年函」主旨載明：抗告人上開帳戶內款
    項疑為該案被告游世一犯罪所得，依法扣押禁止處分，如仍
    有不服，得依法提準抗告，有上開函影本存卷可參，則能否
    謂抗告人針對上開函具狀依刑事訴訟法第416 條規定，提起
    準抗告，亦屬聲請發還扣押物，尚非無疑。再原裁定記載台
    北地檢「95年函」對抗告人上開帳戶所為「扣押及禁止交易
    之處分」，然觀諸「95年函」之主旨僅載明就抗告人上開帳
    戶內現金予以「禁止交易」，並非「扣押及禁止交易」之處
    分，則原裁定是否併予審酌抗告人不服台北地檢「98年函」
    之處分，亦有不明。本件既有上開不明之處，且抗告人執上
    理由，指摘原裁定不當，難認為無理由，應由本院將原裁定
    撤銷，發回原審法院，更予查明，另為妥適之裁判。
據上論斷，應依刑事訴訟法第413條裁定如主文。
中    華    民    國    98    年    6     月    10    日
                  刑事第二庭審判長法  官  洪光燦
                                  法  官  宋明蒼
                                  法  官  李麗玲
以上正本證明與原本無異。
不得再抗告。
                                  書記官  廖婷璇
中    華    民    國    98    年    6     月    10    日


司法院資訊處製作；財團法人民間司法改革基金會備份。
